---
title: "Ejercicios de Análisis de Datos para Ingeniería Industrial"
author: "Curso de Introducción al Análisis de Datos"
date: "`r Sys.Date()`"
output: html_document
---

```{r setup, include=FALSE}
knitr::opts_chunk$set(echo = TRUE, comment = NA)
```

# Introducción

Estos ejercicios están diseñados para que un **Ingeniero Industrial** que comienza en el campo del análisis de datos pueda practicar los conceptos aprendidos aplicándolos a problemas reales de la profesión.

Los ejercicios siguen la misma lógica de trabajo industrial:

> "En la industria, primero defines el problema, luego mides, luego analizas y finalmente tomas decisiones basadas en datos."

---

# Ejercicio 1: Estadística Descriptiva de un Proceso Productivo

**Contexto:** Trabajas en una empresa fabricante de tornillos. El departamento de calidad midió el diámetro (en mm) de 50 tornillos seleccionados aleatoriamente de la producción del día:

```{r datos_tornillos}
set.seed(123)
diametros <- round(rnorm(50, mean = 8.00, sd = 0.03), 3)
print(diametros)
```

**Resuelve los siguientes puntos:**

### 1a) Calcula las medidas de tendencia central

```{r ejercicio_1a}
# Calcula la media, mediana y moda del diámetro
media_d   <- mean(diametros)
mediana_d <- median(diametros)

# R no tiene función nativa para la moda, la calculamos manualmente:
moda_d <- as.numeric(names(sort(table(diametros), decreasing = TRUE)[1]))

cat("Media:   ", round(media_d, 4),   "mm\n")
cat("Mediana: ", round(mediana_d, 4), "mm\n")
cat("Moda:    ", moda_d, "mm\n")
```

> **Interpretación industrial:** La media y la mediana son muy similares, lo que indica que la distribución es aproximadamente simétrica y el proceso está centrado.

### 1b) Calcula las medidas de dispersión

```{r ejercicio_1b}
# Rango, desviación estándar, varianza y coeficiente de variación
rango    <- diff(range(diametros))
sd_d     <- sd(diametros)
var_d    <- var(diametros)
cv       <- (sd_d / media_d) * 100

cat("Rango:                  ", round(rango, 4), "mm\n")
cat("Desviación estándar:    ", round(sd_d, 4),  "mm\n")
cat("Varianza:               ", round(var_d, 6), "mm²\n")
cat("Coeficiente de variación:", round(cv, 4),   "%\n")
```

### 1c) Grafica un histograma con las especificaciones del cliente

La especificación del cliente es **8.00 mm ± 0.06 mm**.

```{r ejercicio_1c, fig.align='center', fig.width=8, fig.height=5}
LSE <- 8.06   # Límite Superior de Especificación
LIE <- 7.94   # Límite Inferior de Especificación

hist(diametros,
     main   = "Histograma de Diámetros de Tornillos",
     xlab   = "Diámetro (mm)",
     ylab   = "Frecuencia",
     col    = "steelblue",
     border = "white",
     breaks = 12)
abline(v = LSE,  col = "red",   lwd = 2, lty = 2)
abline(v = LIE,  col = "red",   lwd = 2, lty = 2)
abline(v = 8.00, col = "green", lwd = 2)
legend("topright",
       legend = c("LSE / LIE", "Nominal"),
       col    = c("red", "green"),
       lty    = c(2, 1),
       lwd    = 2)
```

> **¿Observas algún problema en el histograma?** Analiza si las piezas caen dentro de las especificaciones.

---

# Ejercicio 2: Gráficas de Control SPC

**Contexto:** En una línea de llenado de botellas de refresco, se mide el volumen llenado (en mL) en grupos de 4 botellas, 25 veces durante un turno de producción. El objetivo es 500 mL.

```{r datos_volumen}
set.seed(2024)
n_sg  <- 25    # número de subgrupos
n_tam <- 4     # tamaño de cada subgrupo

# Simulamos datos de producción
volumenes_mat <- matrix(
  rnorm(n_sg * n_tam, mean = 500.2, sd = 0.8),
  nrow = n_tam,
  ncol = n_sg
)

# Introducimos una causa especial en el subgrupo 18 (ajuste incorrecto)
volumenes_mat[, 18] <- volumenes_mat[, 18] + 2.5

cat("Matriz de datos (cada columna = 1 subgrupo):\n")
print(round(volumenes_mat, 2))
```

### 2a) Calcula las estadísticas por subgrupo

```{r ejercicio_2a}
medias_sg <- colMeans(volumenes_mat)
rangos_sg <- apply(volumenes_mat, 2, function(x) diff(range(x)))

cat("Medias por subgrupo:\n")
print(round(medias_sg, 3))
cat("\nRangos por subgrupo:\n")
print(round(rangos_sg, 3))
```

### 2b) Construye la gráfica de control X-barra

```{r ejercicio_2b, fig.align='center', fig.width=10, fig.height=5}
# Constantes para n = 4
A2_n4 <- 0.729
D3_n4 <- 0
D4_n4 <- 2.282

X_doble_barra <- mean(medias_sg)
R_barra       <- mean(rangos_sg)

UCL_x <- X_doble_barra + A2_n4 * R_barra
LCL_x <- X_doble_barra - A2_n4 * R_barra

plot(1:n_sg, medias_sg,
     type = "b",
     pch  = 19,
     col  = "steelblue",
     ylim = range(c(medias_sg, UCL_x + 0.3, LCL_x - 0.3)),
     main = "Gráfica de Control X-barra\nVolumen de Llenado (mL)",
     xlab = "Subgrupo",
     ylab = "Media del Volumen (mL)")
abline(h = X_doble_barra, col = "blue",  lwd = 2)
abline(h = UCL_x,         col = "red",   lwd = 2, lty = 2)
abline(h = LCL_x,         col = "red",   lwd = 2, lty = 2)

# Detectar y resaltar puntos fuera de control
fuera_control <- which(medias_sg > UCL_x | medias_sg < LCL_x)
if (length(fuera_control) > 0) {
  points(fuera_control, medias_sg[fuera_control],
         col = "red", pch = 17, cex = 2)
  cat("⚠ Subgrupo(s) fuera de control:", fuera_control, "\n")
}

legend("topleft",
       legend = c("Media del subgrupo", "CL (gran media)", "UCL / LCL"),
       col    = c("steelblue", "blue", "red"),
       lty    = c(1, 1, 2),
       pch    = c(19, NA, NA),
       lwd    = 2)
```

> **Pregunta:** ¿Qué subgrupo muestra una señal de causa especial? ¿Qué podría haberla causado en una línea de llenado?

### 2c) Construye la gráfica de control R

```{r ejercicio_2c, fig.align='center', fig.width=10, fig.height=5}
UCL_R <- D4_n4 * R_barra
LCL_R <- D3_n4 * R_barra

plot(1:n_sg, rangos_sg,
     type = "b",
     pch  = 19,
     col  = "darkorange",
     ylim = c(0, max(rangos_sg, UCL_R) * 1.2),
     main = "Gráfica de Control R\nVolumen de Llenado (mL)",
     xlab = "Subgrupo",
     ylab = "Rango del Subgrupo (mL)")
abline(h = R_barra, col = "blue", lwd = 2)
abline(h = UCL_R,   col = "red",  lwd = 2, lty = 2)
abline(h = LCL_R,   col = "red",  lwd = 2, lty = 2)

fuera_R <- which(rangos_sg > UCL_R | rangos_sg < LCL_R)
if (length(fuera_R) > 0) {
  points(fuera_R, rangos_sg[fuera_R], col = "red", pch = 17, cex = 2)
  cat("⚠ Subgrupo(s) fuera de control en R:", fuera_R, "\n")
} else {
  cat("✓ Variabilidad bajo control estadístico\n")
}

legend("topright",
       legend = c("Rangos", "CL", "UCL"),
       col    = c("darkorange", "blue", "red"),
       lty    = c(1, 1, 2),
       pch    = c(19, NA, NA),
       lwd    = 2)
```

---

# Ejercicio 3: Capacidad de Proceso

**Contexto:** Una empresa fabricante de piezas de aluminio necesita verificar si su proceso de fresado es capaz de cumplir la especificación de profundidad de corte **15.00 mm ± 0.10 mm**.

Se recolectaron 80 mediciones del proceso:

```{r datos_fresado}
set.seed(55)
profundidad <- rnorm(80, mean = 15.02, sd = 0.028)  # proceso ligeramente descentrado

LSE_f <- 15.10
LIE_f <- 14.90
```

### 3a) Grafica la distribución del proceso frente a las especificaciones

```{r ejercicio_3a, fig.align='center', fig.width=8, fig.height=5}
hist(profundidad,
     main   = "Profundidad de Corte - Proceso de Fresado",
     xlab   = "Profundidad (mm)",
     ylab   = "Frecuencia",
     col    = "lightgreen",
     border = "white",
     breaks = 15,
     freq   = FALSE)

# Curva normal superpuesta
x_vals <- seq(min(profundidad) - 0.02, max(profundidad) + 0.02, length.out = 200)
lines(x_vals, dnorm(x_vals, mean(profundidad), sd(profundidad)),
      col = "steelblue", lwd = 2)

abline(v = LSE_f,  col = "red",   lwd = 2, lty = 2)
abline(v = LIE_f,  col = "red",   lwd = 2, lty = 2)
abline(v = 15.00,  col = "green", lwd = 2)
abline(v = mean(profundidad), col = "blue", lwd = 2, lty = 3)

legend("topright",
       legend = c("Distribución normal", "LSE / LIE", "Nominal", "Media proceso"),
       col    = c("steelblue", "red", "green", "blue"),
       lty    = c(1, 2, 1, 3),
       lwd    = 2)
```

### 3b) Calcula los índices de capacidad

```{r ejercicio_3b}
media_f  <- mean(profundidad)
sigma_f  <- sd(profundidad)

Cp_f  <- (LSE_f - LIE_f) / (6 * sigma_f)
Cpu_f <- (LSE_f - media_f) / (3 * sigma_f)
Cpl_f <- (media_f - LIE_f) / (3 * sigma_f)
Cpk_f <- min(Cpu_f, Cpl_f)

cat("=== ÍNDICES DE CAPACIDAD - PROCESO DE FRESADO ===\n\n")
cat("Media del proceso:       ", round(media_f, 4), "mm\n")
cat("Desviación estándar:     ", round(sigma_f, 4), "mm\n\n")
cat("Cp  =", round(Cp_f,  3), "\n")
cat("Cpu =", round(Cpu_f, 3), "\n")
cat("Cpl =", round(Cpl_f, 3), "\n")
cat("Cpk =", round(Cpk_f, 3), "\n\n")

# Interpretación automática
cat("--- Interpretación ---\n")
if (Cp_f >= 1.33) {
  cat("Cp: El proceso CABE dentro de las especificaciones (capaz por amplitud).\n")
} else {
  cat("Cp: El proceso NO cabe dentro de las especificaciones.\n")
}

if (Cpk_f >= 1.33) {
  cat("Cpk: El proceso está CENTRADO Y CAPAZ.\n")
} else if (Cpk_f >= 1.00) {
  cat("Cpk: El proceso es marginalmente capaz pero podría mejorar su centrado.\n")
} else {
  cat("Cpk: El proceso NO es capaz o NO está bien centrado — acción correctiva requerida.\n")
}

# PPM estimados
ppm <- (pnorm(LIE_f, media_f, sigma_f) + (1 - pnorm(LSE_f, media_f, sigma_f))) * 1e6
cat("\nPiezas No Conformes estimadas:", round(ppm, 1), "PPM\n")
```

> **Reflexión:** ¿Por qué Cp > 1.33 pero Cpk < 1.33? ¿Qué acción correctiva propondrías para mejorar Cpk sin cambiar la variabilidad del proceso?

---

# Ejercicio 4: Regresión Lineal en Optimización de Procesos

**Contexto:** En una planta química, un ingeniero estudia cómo la **velocidad de agitación** (RPM) afecta el **rendimiento de reacción** (%). Se realizaron 25 experimentos variando la velocidad de agitación.

```{r datos_agitacion}
set.seed(99)
rpm        <- seq(100, 600, length.out = 25) + rnorm(25, 0, 10)
rendimiento <- 30 + 0.08 * rpm + rnorm(25, 0, 4)  # relación lineal real

datos_reaccion <- data.frame(
  RPM         = round(rpm, 1),
  Rendimiento = round(rendimiento, 2)
)

cat("Primeras 8 observaciones:\n")
print(head(datos_reaccion, 8))
```

### 4a) Análisis exploratorio — diagrama de dispersión

```{r ejercicio_4a, fig.align='center', fig.width=8, fig.height=5}
plot(datos_reaccion$RPM, datos_reaccion$Rendimiento,
     pch  = 19,
     col  = "steelblue",
     main = "Velocidad de Agitación vs Rendimiento de Reacción",
     xlab = "Velocidad de Agitación (RPM)",
     ylab = "Rendimiento (%)")
```

### 4b) Correlación y modelo de regresión

```{r ejercicio_4b}
# Coeficiente de correlación
r <- cor(datos_reaccion$RPM, datos_reaccion$Rendimiento)
cat("Correlación de Pearson (r):", round(r, 4), "\n")

# Modelo de regresión
modelo_react <- lm(Rendimiento ~ RPM, data = datos_reaccion)
cat("\nCoeficientes del modelo:\n")
print(round(coef(modelo_react), 4))
cat("\nR² =", round(summary(modelo_react)$r.squared, 4), "\n")
```

### 4c) Gráfica con recta de regresión e intervalo de confianza

```{r ejercicio_4c, fig.align='center', fig.width=8, fig.height=5}
nuevos_rpm <- data.frame(RPM = seq(min(rpm), max(rpm), length.out = 100))
pred_ic    <- predict(modelo_react, newdata = nuevos_rpm, interval = "confidence")

plot(datos_reaccion$RPM, datos_reaccion$Rendimiento,
     pch  = 19,
     col  = "steelblue",
     main = paste0("Regresión: Rendimiento vs RPM\nR² = ",
                   round(summary(modelo_react)$r.squared, 4)),
     xlab = "Velocidad de Agitación (RPM)",
     ylab = "Rendimiento (%)")

# Banda de confianza del 95%
polygon(c(nuevos_rpm$RPM, rev(nuevos_rpm$RPM)),
        c(pred_ic[, "lwr"], rev(pred_ic[, "upr"])),
        col = rgb(1, 0.6, 0.6, 0.3),
        border = NA)

lines(nuevos_rpm$RPM, pred_ic[, "fit"], col = "red",   lwd = 2)
lines(nuevos_rpm$RPM, pred_ic[, "lwr"], col = "red",   lwd = 1, lty = 2)
lines(nuevos_rpm$RPM, pred_ic[, "upr"], col = "red",   lwd = 1, lty = 2)

legend("topleft",
       legend = c("Observaciones",
                  paste0("Regresión: Rend = ",
                         round(coef(modelo_react)[1], 2), " + ",
                         round(coef(modelo_react)[2], 4), " × RPM"),
                  "Intervalo de confianza 95%"),
       col    = c("steelblue", "red", rgb(1, 0.6, 0.6, 0.6)),
       pch    = c(19, NA, 15),
       lty    = c(NA, 1, NA),
       lwd    = 2)
```

### 4d) Predicción para condiciones de operación específicas

```{r ejercicio_4d}
cat("=== PREDICCIONES DEL MODELO ===\n\n")

nuevas_cond <- data.frame(RPM = c(200, 350, 500))
pred_result <- predict(modelo_react,
                       newdata  = nuevas_cond,
                       interval = "prediction",
                       level    = 0.95)

tabla_pred <- data.frame(
  RPM                  = nuevas_cond$RPM,
  Rendimiento_Predicho = round(pred_result[, "fit"], 2),
  LI_95                = round(pred_result[, "lwr"], 2),
  LS_95                = round(pred_result[, "upr"], 2)
)
print(tabla_pred)

cat("\nConclusión: Para maximizar el rendimiento, se recomienda operar\n")
cat("a la mayor velocidad de agitación posible dentro del rango seguro.\n")
```

---

# Ejercicio 5: Problema Integrador — Análisis Completo de Proceso

**Contexto:** Eres el Ingeniero de Calidad en una planta que produce piezas de plástico inyectado. La longitud especificada de la pieza es **120 mm ± 0.8 mm**. Se realizó un estudio de capacidad inicial midiendo 5 piezas cada hora durante 20 horas.

**Tu tarea:** Realiza un análisis completo del proceso.

```{r ejercicio_5_datos}
set.seed(2025)
n_horas    <- 20
tam_sg5    <- 5
# Proceso con ligera deriva a partir de la hora 12
longitudes_base <- rnorm(n_horas * tam_sg5, mean = 120.1, sd = 0.2)
# Introducimos deriva: a partir del subgrupo 12, la media sube 0.3 mm
indice_deriva <- (12 * tam_sg5 + 1):(n_horas * tam_sg5)
longitudes_base[indice_deriva] <- longitudes_base[indice_deriva] + 0.4

longitudes_mat <- matrix(longitudes_base, nrow = tam_sg5, ncol = n_horas)
```

### 5a) Estadísticas descriptivas iniciales

```{r ejercicio_5a}
all_data <- as.vector(longitudes_mat)
cat("=== ESTADÍSTICAS DESCRIPTIVAS ===\n")
cat("N total de mediciones:", length(all_data), "\n")
cat("Media:               ", round(mean(all_data), 4), "mm\n")
cat("Desviación estándar: ", round(sd(all_data), 4),   "mm\n")
cat("Mínimo:              ", round(min(all_data), 4),  "mm\n")
cat("Máximo:              ", round(max(all_data), 4),  "mm\n")
```

### 5b) Gráficas de control X-barra y R

```{r ejercicio_5b, fig.align='center', fig.width=10, fig.height=8}
medias_5 <- colMeans(longitudes_mat)
rangos_5  <- apply(longitudes_mat, 2, function(x) diff(range(x)))

# Constantes para n=5
A2_5 <- 0.577; D3_5 <- 0; D4_5 <- 2.114

X2barra_5 <- mean(medias_5)
R5barra   <- mean(rangos_5)
UCL_x5    <- X2barra_5 + A2_5 * R5barra
LCL_x5    <- X2barra_5 - A2_5 * R5barra
UCL_R5    <- D4_5 * R5barra

par(mfrow = c(2, 1))

# Gráfica X-barra
plot(1:n_horas, medias_5,
     type = "b", pch = 19, col = "steelblue",
     ylim = range(c(medias_5, UCL_x5 + 0.05, LCL_x5 - 0.05)),
     main = "Gráfica X-barra — Longitud de Piezas Inyectadas",
     xlab = "Hora de Producción", ylab = "Media de Longitud (mm)")
abline(h = X2barra_5, col = "blue", lwd = 2)
abline(h = UCL_x5,    col = "red",  lwd = 2, lty = 2)
abline(h = LCL_x5,    col = "red",  lwd = 2, lty = 2)
fuera_5 <- which(medias_5 > UCL_x5 | medias_5 < LCL_x5)
if (length(fuera_5) > 0)
  points(fuera_5, medias_5[fuera_5], col = "red", pch = 17, cex = 2)

# Gráfica R
plot(1:n_horas, rangos_5,
     type = "b", pch = 19, col = "darkorange",
     ylim = c(0, max(rangos_5, UCL_R5) * 1.3),
     main = "Gráfica R — Longitud de Piezas Inyectadas",
     xlab = "Hora de Producción", ylab = "Rango (mm)")
abline(h = R5barra, col = "blue", lwd = 2)
abline(h = UCL_R5,  col = "red",  lwd = 2, lty = 2)

par(mfrow = c(1, 1))

cat("Subgrupos fuera de control (X-barra):", fuera_5, "\n")
```

### 5c) Índices de capacidad

```{r ejercicio_5c}
LSE_5 <- 120.8
LIE_5 <- 119.2
d2_5  <- 2.326

sigma_5 <- R5barra / d2_5
media_5 <- mean(all_data)

Cp5  <- (LSE_5 - LIE_5) / (6 * sigma_5)
Cpu5 <- (LSE_5 - media_5) / (3 * sigma_5)
Cpl5 <- (media_5 - LIE_5) / (3 * sigma_5)
Cpk5 <- min(Cpu5, Cpl5)

cat("=== ÍNDICES DE CAPACIDAD ===\n")
cat("Cp  =", round(Cp5,  3), "\n")
cat("Cpk =", round(Cpk5, 3), "\n\n")
cat("Conclusión:",
    ifelse(Cpk5 >= 1.33,
           "Proceso capaz. Mantener monitoreo.",
           "Proceso requiere mejora. Investigar causa de deriva."), "\n")
```

> **Pregunta de reflexión final:** ¿Qué observas en las gráficas de control a partir de la hora 12? ¿Cómo afecta la deriva al índice Cpk? ¿Qué herramienta de mejora continua (DMAIC, 5S, Kaizen) aplicarías?

---

# Tabla de Referencia: Constantes de Control para Gráficas X-barra y R

| n (subgrupo) | A₂    | D₃    | D₄    | d₂    |
|:------------:|:-----:|:-----:|:-----:|:-----:|
| 2            | 1.880 | 0     | 3.267 | 1.128 |
| 3            | 1.023 | 0     | 2.574 | 1.693 |
| 4            | 0.729 | 0     | 2.282 | 2.059 |
| 5            | 0.577 | 0     | 2.114 | 2.326 |
| 6            | 0.483 | 0     | 2.004 | 2.534 |
| 7            | 0.419 | 0.076 | 1.924 | 2.704 |
| 8            | 0.373 | 0.136 | 1.864 | 2.847 |

---

*Fin del documento de ejercicios. Para dudas o consultas, revisa el script principal en `scripts/ingenieria-industrial/01-analisis-datos-industriales.R`.*
